【裁判字號】    90,訴,34
【裁判日期】    901022
【裁判案由】    偽造文書等
【裁判全文】
臺灣宜蘭地方法院刑事判決                              九十年度訴字第三四號
    公  訴  人  臺灣宜蘭地方法院檢察署檢察官
    被      告  子○○
右列被告因偽造文書等案件，經檢察官提起公訴（八十九年度偵續字第一七號），本
院判決如左：
    主  文
子○○無罪。
    理  由
一、公訴意旨略以：被告子○○（原名劉曉月）與寅○○（另案偵辦）係夫妻，二人
    共同意圖為自己不法之所有，並基於概括犯意，於民國八十六年間召集，自八十
    六年八月二十八日起至八十九年二月二十日止，會金新台幣（下同）二萬元，開
    標地點在宜蘭縣羅東鎮○○路九十五號五樓之互助會，並虛構會員「卯○○」、
    「何麗華」及「丁○○」三人名單，佯向己○○、戊○○、丑○○、甲○○、癸○○、丙○○○及乙○○招攬，致其等陷於錯誤而分別加入上開互助會，詎於八
    十六年八月二十八日至八十八年一月間，子○○與寅○○共同基於行使之概括犯
    意，偽造「卯○○」、「何麗華」及「丁○○」名義簽寫之標單，並得標，且持
    向在場會員表示係該等三人得標，致己○○等會員陷於錯誤，而分別繳交死會及
    活會會款予子○○二人。嗣八十八年一月間會員張倫維標得互助會後，僅取得部
    分會款，子○○二人即宣佈倒會，陳茂松等人始知受騙。因認被告涉犯刑法第二
    百十六條、第二百二十條、第二百十條之行使偽造準私文書罪嫌及同法第三百三
    十九條第一項之詐欺罪嫌等語。
二、按犯罪事實應依證據認定之，無證據不得推定其犯罪事實；又不能證明被告犯罪
    者，應諭知無罪之判決；刑事訴訟法第一百五十四條、第三百零一條第一項分別
    定有明文。又事實之認定，應憑證據，如未能發現相當證據，或證據不足以證明
    ，自不能以推測或擬制之方法，為裁判基礎（最高法院四十年台上字第八六號判
    例參照）。刑事訴訟法上所謂認定犯罪事實之證據，係指足以認定被告確有犯罪
    行為之積極證據而言，該項證據自需適合於被告犯罪事實之認定，始得採為斷罪
    資料（最高法院二十九年上字第三一０五號判例參照）。公訴人認被告涉犯上開
    罪嫌，係以被告右揭虛構互助會員名單，再偽造標單冒標互助會之詐欺犯罪情事
    ，業據告訴人己○○、戊○○、丑○○、甲○○、癸○○、丙○○○及乙○○指
    訴甚詳，復有該互助會名單在卷可証。且被告到庭後，雖提出「何麗華」（嗣稱
    原名為壬○○）、「卯○○」之住址，惟若非未設籍，即拘提未獲，均尚難認被
    告所辯實在，況證人丁○○到庭證稱：伊不認識被告，亦未參與上開互助會等語
    ，顯見被告子○○嗣後辯稱，上開三名均為真會員，嗣始頂下之情，無非事後卸
    責之詞，委無足採，其犯嫌堪予認定，以為依據。訊據被告子○○堅決否認涉有
    前開罪嫌，辯稱：我沒有詐欺，也沒有冒標，卯○○是確有其人，何麗華實際上
    是林志典的太太，她怕先生知道她跟會，所以要我把她名字寫成何麗華，她本名
    叫壬○○，電話也是假的，丁○○也確實有跟會等語。
三、被告與其夫寅○○所召之互助會，尚未屆滿前，於八十八年一月間會員張倫維標
    得互助會後，即宣布倒會之事實，業據被告坦承不諱，並有告訴人己○○、戊○○、丑○○、甲○○、癸○○、丙○○○及乙○○等人指訴在卷，復有互助會單
    影本可資參照。被告於倒會時曾親筆簽寫由自己承受得標之會，係卯○○、何麗
    華及丁○○三人之會，此有告訴人所提出被告簽寫之之死會活會明細資料在卷可
    證，又被告所寫之上開資料中得標會員有辛○○、朱仁宗二人，並未見於原先之
    互助會單上，是前述五會係屬可疑為冒標之會。經查：
（一）證人辛○○於偵訊時及本院審理時均證稱：當初是我弟弟游文龍參加被告合會
      後頂讓給我的，我每月交二萬元，忘記何時標到的，應是八十七年間左右，用
      多少標到的我也忘記了，死會的錢都交給被告，標的錢都有給我等語。證人朱
      仁宗於偵訊時證稱：我是頂吳鈞祺的會，大概是在倒會前五個標的，平常會款
      都是被告來收的，我得標的錢也是被告拿給我的，後來她告訴我無法繼續，我
      死會的會錢交給己○○等語。是證人辛○○、朱仁宗係分別頂讓原互助會員之
      游文龍、吳鈞祺，且均已得標而為死會，此部分被告並未有冒標之情事。
（二）證人丁○○雖於偵訊時證稱：我不認識被告，也沒有跟過她召的互助會等語，
      惟該名為丁○○之證人，係公訴人以戶役政連結作業系統查詢同名同姓之人而
      傳訊，並非被告所稱之丁○○，此亦經告訴人己○○於本院訊問時陳稱：當初
      檢察官傳訊丁○○也是傳錯人等語。是公訴人以傳訊錯誤之證人丁○○證言即
      認被告冒用「丁○○」名義得標，顯有違誤。經本院命被告攜同其所稱之丁○○到庭，證人丁○○證稱：我是以自己的名義參加一會，因工作關係沒有要繼
      續跟會，在第四會時，把我的會頂給被告之夫寅○○，要回以前所繳之會錢，
      就沒有繼續跟會，我不知道這會後來倒會等語，是被告稱證人丁○○之會係自
      己承受得標等語，堪予採信。
（三）公訴人認被告提出「何麗華」（嗣稱原名為壬○○）、「卯○○」之住址若非
      未設籍，即拘提未獲，均尚難認被告所辯實在等語。然被告於八十八年八月二
      日偵訊時即提出卯○○之住址為宜蘭縣羅東鎮○○街十二號二樓之五，經以戶
      役政連結作業系統，該住址確有其人，然卯○○業已死亡，此有該住址之法務
      部戶役政連結作業系統表在卷可參，公訴人查詢時已有記載（見八十九年偵續
      字第一七號第十九頁），卯○○既已死亡，自無法傳訊到庭，公訴人以該住址
      傳訊卯○○未到並拘提未獲為由，即認被告係冒用該人名義得標等語，顯有違
      誤。被告稱卯○○之會係由其自己承受得標，因卯○○業已死亡，無從傳訊到
      庭說明，此部分已無其他積極證據可資證明被告是否確有冒標之情事，依照前
      述說明，自應採取有利被告之認定。
（四）又證人壬○○經本院拘提到案證稱：我與我先生林志典有參加被告合會二會，
      一會是我先生名義參加，一會是我以我朋友何麗華名義參加，她不知道我用她
      名義這件事，我要標何麗華這個會，寅○○說他朋友要標，我說可以但是要付
      我之前所支付的會錢，並轉讓給他朋友，他有付給我之前所付的會錢，至於後
      來是誰標走何麗華這個會，我不知道，我先生林志典的會是死會等語。是被告
      辯稱何麗華此會係壬○○所用的名義，後來由自己承受得標等語，堪予採信。
（五）另證人庚○○、張維倫所證述已得標而為死會之情形，核與前述死會活會明細
      資料記載相符，亦無法證明被告有冒標之情事。至被告與其夫擔任會首倒會積
      欠會員即告訴人等之債務，係屬單純民事債務不履行之問題，告訴人應循民事
      訴訟途徑救濟，附此敘明。
    綜上所述，被告辯稱丁○○、卯○○、何麗華（即壬○○）三會係由自己與先生
    寅○○所承受得標，堪予採信。而證人辛○○、朱仁宗係頂讓原會員游文龍、吳
    鈞祺之會，被告亦無冒標情事。公訴人所舉之證據不足以證明被告有冒標之犯行
    ，此外，本院復查無其他積極證據可資證明被告確有公訴人所指訴之犯行，不能
    證明被告犯罪，自應依法諭知無罪之判決。
據上論斷，應依刑事訴訟法第三百零一條第一項，判決如主文。
本案經檢察官廖允松到庭執行職務。
中      華      民      國      九十    年      十      月    二十二    日
                                  臺灣宜蘭地方法院刑事第二庭
                                          法  官
右正本證明與原本無異。
如不服本判決，應於判決送達後十日內，向本院提出上訴狀。
                                          書記官
中    華    民    國      八十        年              月               日


司法院資訊處製作；財團法人民間司法改革基金會備份。
